【裁判字號】    92,上易,1392
【裁判日期】    921225
【裁判案由】    湮滅證據
【裁判全文】
臺灣高等法院高雄分院刑事判決                  九十二年度上易字第一三九二號
    上  訴  人  臺灣高雄地方法院檢察署檢察官
    被      告  甲○○
    被      告  丙○○
    被      告  乙○○
    右  一  人
    選任辯護人  陳里己
                吳敏蕙
右上訴人因被告湮滅證據案件，不服臺灣高雄地方法院九十一年度易字第四０八八號
中華民國九十二年七月三十一日第一審判決（起訴案號：臺灣高雄地方法院檢察署八
十九年度偵字第二八一八七號），提起上訴，本院判決如左：
      主  文
原判決關於乙○○部分撤銷。
乙○○偽造關係他人刑事被告案件之證據，處有期徒刑貳月，如易科罰金，以參佰元
折算壹日。
其他上訴駁回。
      事  實
一、緣丙○○、甲○○於民國八十八年十二月二十一日晚間八時許共同駕駛車牌號碼
    ＶＰ─六八五八號自小客車至屏東縣長治鄉進興村下寮巷四十六之一號欲訪陳進
    王，適警方正持搜索票搜索陳進王住處而趨前盤查，在ＶＰ─六八五八號自小客
    車駕駛座下方查獲第二級毒品安非他命一包（毛重二百二十五公克，所涉違反毒
    品危害防制條例案件由台灣屏東地方法院檢察署偵查處理），丙○○並已排放尿
    液，惟因尿液量未達取樣標準，尚未密封置於桌上，丙○○明知其自己有施用毒
    品，尿液將被檢驗出有毒品反應，為掩飾其自己施用毒品之犯行，竟以電話聯絡
    其女友乙○○至高雄縣警察局鳳山分局新甲派出所，乙○○於當晚受通知到達該
    所之後，明知丙○○係為調換尿液檢體而要求乙○○提供尿液，竟基於偽造關係
    他人刑事被告案件證據即丙○○尿液檢體之犯意，進入該派出所男女共用之廁所
    解尿後，以塑膠袋裝盛（以塑膠繩捆綁），將尿液留在原地，而丙○○即持裝其
    原排放尿液之瓶罐，進入廁所後，伺機將其原有尿液倒掉，而將乙○○所排放之
    尿液調換，致高雄縣政府警察局鳳山分局新甲派出所人員不察，而將上開經更換
    之尿液檢體送高雄縣衛生局檢驗，誤認丙○○之尿液檢驗結果呈陰性反應，嗣因
    法務部調查局台南縣調查站因他案針對乙○○實施通訊監察時得知上情。而乙○○於丙○○所涉刑事案件裁判確定前之八十九年二月十六日法務部調查局台南縣
    調查站訊問中，即自白前情。
二、案經法務部調查局台南縣調查站報告台灣台南地方法院檢察署呈轉台灣高雄方法
    院檢察署檢察官聲請簡易判決處刑，經臺灣高雄地方法院改以通常程序審理。
      理  由
壹、有罪部分：
一、訊據被告乙○○對於右揭犯罪事實坦承不諱，核與同案被告丙○○所述及證人陳
    進王於偵查中證述之情節相符（見九十年五月二十九日偵查筆錄）。又被告乙○○於八十八年十二月二十二日與某男在通話中供稱「你知道他（即丙○○）有時
    會想到那樣（施用毒品），一定不會過的，他寫說他沒吸，就用我的（尿液），
    血型一樣」等語，足證丙○○有施用毒品，且被告乙○○明知上情，故意提供尿
    液充當丙○○之尿液送驗等情，已甚為明確；再鳳山分局新甲派出所取得之丙○○尿液檢體（代號六六七，即經丙○○以乙○○之尿液充當），經送驗後，呈嗎
    啡及安非他命陰性反應，有高雄縣衛生局煙毒尿液檢驗成績書在卷（台南縣調查
    站卷）可憑，而該尿液與台灣台南地方法院檢察署派員至屏東看守所所採得被告
    丙○○尿液（編號六五五見八十九年度他字卷第九頁）一併送請法務部調查局鑑
    定，結果認二者粒線體ＤＮＡＨＶ２區段鹼基序列不符，其中在鳳山分局新甲派
    出所所採尿液粒線體ＤＮＡＨＶ２區段鹼基序列與丙○○血液粒線體ＤＮＡＨＶ
    ２區段鹼基序列比對不符，而調查局人員經乙○○同意所採集之尿液及血液，經
    檢驗粒線體ＤＮＡＨＶ２區段鹼基序列與鳳山分局新甲派出所取得之尿液檢體（
    代號六六七）比對相符之事實，分別有法務部調查局（89）陸（四）字第八九一
    二九０五三號（八十九年度他字卷第三十三頁）、第00000000號檢驗通
    知書（同上卷第三十五頁）可資為證，被告丙○○確有以乙○○之尿液充當為其
    本人之尿液供新甲派出所員警送驗事證已至為明確，被告乙○○之犯行堪予認定
    。
二、丙○○有施用毒品，已如前述，則對被告乙○○而言，丙○○於鳳山分局新甲派
    出所排放之尿液，日後可充當丙○○施用毒品罪之證據，自屬關係他人刑事被告
    案件之證據，被告乙○○經丙○○告知欲以其（乙○○）尿液充當丙○○之尿液
    送驗，而同意提供其尿液，被告乙○○顯有偽造丙○○之尿液以供警方送驗之故
    意，嗣後雖由丙○○自行將乙○○之尿液裝入尿瓶中，惟此為乙○○利用丙○○
    不罰之行為而達到其偽造證據之手段；核被告乙○○所為，係犯刑法第一百六十
    五條之偽造刑事證據罪。被告乙○○利用丙○○不罰之行為以完成偽造證據之行
    為，為間接正犯，又乙○○於被告丙○○所涉刑事案件裁判確定前之調查中，即
    自白提供自己尿液檢體與丙○○之尿液檢體互換而偽造他人刑事案件之犯罪證據
    等情，有法務部調查局台南縣調查站八十九年二月十六日調查筆錄一份可憑，爰
    依刑法一百六十六條規定減輕其刑。
三、原審為被告乙○○論罪科刑之判決，固非無見，惟查依卷內證據，並無被告乙○○已知悉丙○○已有排放尿液之事實，且乙○○亦無將丙○○原排放之尿液倒掉
    湮滅之行為，乙○○就丙○○湮滅原有尿液部分亦無成立共犯之可言，原審論以
    湮滅證據罪即有未合，檢察官上訴意旨，以被告甲○○、丙○○係基於犯意聯絡
    ，由被告丙○○通知被告乙○○至派出所調換尿液，則被告甲○○之尿液係被告
    乙○○以他人之尿液所調換，至屬可能云云，固無理由（詳如四所述），惟原判
    決既有可議，自應予撤銷改判；爰審酌被告擅將關係他人刑事案件之證據予以偽
    造，影響偵審機關對案件之偵辦、審理，惟念其犯罪後坦承犯行，態度良好等一
    切情狀，量處如主文所示之刑，並諭知易科罰金之折算標準，以示警懲。
四、公訴意旨雖認被告乙○○亦提供自己尿液與同案被告甲○○作為更換尿液檢體之
    用，惟被告甲○○堅決否認以被告乙○○之尿液與自己尿液調換之事實，經查：
    被告甲○○為警查獲之後，在鳳山分局新甲派出所取得之尿液檢體經與台灣屏東
    地方法院檢察署送檢被告尿液檢體一併送請法務部調查局鑑定，結果認二者粒線
    體ＤＮＡＨＶ２區段鹼基序列不符，且其在鳳山分局新甲派出所取得之尿液粒線
    體ＤＮＡＨＶ２區段鹼基序列與被告乙○○血液及尿液粒線體ＤＮＡＨＶ２區段
    鹼基序列比對亦不相符之事實，有法務部調查局（89）陸（一）字第八九０二二
    六一六號、（90）陸（四）字第九００三二八二二號檢驗通知書（偵字二八一八
    七號九十六頁）可資為證。從而，鳳山分局新甲派出所送驗甲○○之尿液檢體非
    被告甲○○本人所排放之情固然屬實，然該尿液檢體亦非被告乙○○所有，自難
    認為被告乙○○有提供其本人之尿液供被告甲○○調換尿液檢體，而檢察官並未
    提出被告乙○○有提供他人之尿液供甲○○調換尿液檢體之證據，此外查無證據
    證明被告乙○○確有湮滅被告甲○○刑事案件犯罪證據，本應就被告乙○○被訴
    該部份之犯罪事實為無罪之諭知，然因檢察官認此部分與前揭有罪部分有裁判上
    一罪之關係，爰不另為無罪之諭知。
貳、無罪部分：
一、公訴意旨略以：被告丙○○、甲○○於八十八年十二月二十一日晚間八時許共同
    駕駛車牌號碼ＶＰ─六八五八號自小客車至屏東縣長治鄉進興村下寮巷四十六之
    一號欲訪陳進王，適警方正持搜索票搜索陳進王住處而趨前盤查，在ＶＰ─六八
    五八號自小客車駕駛座下方查獲第二級毒品安非他命一包（毛重二百二十五公克
    ，所涉違反毒品危害防制條例案件由台灣屏東地方法院檢察署偵查處理），丙○○、甲○○二人為掩飾其施用毒品之刑責，竟由丙○○以電話聯絡其女友乙○○
    至高雄縣警察局鳳山分局新甲派出所，共同意圖湮滅證據，由乙○○之尿液代替
    陳河山，及甲○○以他人之尿液為檢體，使高雄縣警察局鳳山分局新甲派出所不
    察，而將上開受更換之尿液檢體送高雄縣衛生局檢驗，而使丙○○、甲○○二人
    之尿液檢體檢驗結果呈陰性反應，因認被告丙○○及甲○○亦涉犯刑法第一百六
    十五條之罪。
二、公訴人認被告丙○○、甲○○有前揭犯行，且被告丙○○、甲○○與被告乙○○
    間有共同犯意之聯絡，係以被告丙○○、乙○○之自白、證人陳進王、王三龍、
    王家欽之證述，法務部調查局檢驗通知書、高雄縣衛生局煙毒尿液檢驗成績書為
    其論據，訊據被告甲○○否認對於其在鳳山分局新甲派出所所採得之尿液檢體有
    遭調換，被告丙○○坦承以被告乙○○之尿液充當其本人之尿液。
三、按犯罪事實應依證據認定之，無證據不得認定犯罪事實；又不能證明被告犯罪者
    ，應諭知無罪之判決，刑事訴訟法第一百五十四條第二項、第三百零一條第一項
    分別定有明文。次按刑法第一百六十五條所謂湮滅關係他人刑事被告案件之證據
    ，必以所湮滅者非其本人犯罪之證據為要件，否則縱與其他共犯有關，亦難律以
    該項罪名。此觀於同法第一百六十七條就配偶及其他血親姻親等圖利犯人而犯該
    條之罪特設減免其刑之規定，則共犯為其本人之利益而犯時，並不包含在內，自
    可得當然之解釋，最高法院二十五年上字第四四三五號判例可資參照。
四、經查：
（一）被告丙○○坦承以乙○○之尿液充當其本人之尿液，惟查刑法第一百六十五條
      之罪，以偽造、變造、湮滅、或隱匿之證據係關係他人刑事被告案件之證據為
      要件，丙○○所湮滅及其以乙○○之尿液充當其本人之尿液，均屬為丙○○本
      人施用毒品罪之證據，顯與前開法條規定之要件不符。
（二）鳳山分局新甲派出所送驗被告甲○○之尿液檢體，被告甲○○部分之尿液則為
      不詳姓名之人之尿液已如前述，甲○○辯稱不知情，固不足採信，惟甲○○所
      為湮滅、偽造之證據，亦屬關係甲○○本人施用毒品罪之證據，核與刑法第一
      百六十五條之要件不合，自難以該罪相繩。
（三）公訴人雖認被告甲○○、丙○○與被告乙○○間均有共同犯意之聯絡，惟公訴
      人所舉前開證據，其中丙○○、乙○○均係有關渠二人偽造或湮滅證據部分，
      並無涉及甲○○部分，證人陳進王、王三龍、王家欽亦均未具體證述甲○○與
      被告丙○○、乙○○間，有如何共同犯意聯絡及行為分擔；至於檢驗成績書等
      物證亦只能證明丙○○、甲○○尿液有以他人尿液充當之情事，均不足以證明
      被告甲○○與丙○○、乙○○間有共犯之情事；此外，並查無被告甲○○及丙○○尚有其他湮滅、偽造他人刑事案件犯罪證據之犯行。
五、原審就被告丙○○、甲○○部分，為無罪之諭知，經核並無違誤，檢察官上訴意
    旨，以被告丙○○、甲○○與被告乙○○有共同犯意聯絡，被告二人相互間似非
    係湮滅關係自己刑案證據，亦兼及彼此等為由，指摘原判決不當，惟檢察官並未
    提出證據證明被告丙○○、甲○○、乙○○三人間，或被告丙○○、甲○○間有
    何共同犯意聯絡之證據，上訴為無理由，應予駁回。
據上論結，應依刑事訴訟法第三百六十八條、第三百六十九條第一項前段、第三百六
十四條、第二百九十九條第一項前段、刑法第一百六十五條、第一百六十六條、第四
十一條第一項前段、罰金罰鍰提高標準條例第一條前段、第二條，判決如主文。
本案經檢察官陳新慶到庭執行職務。
中      華      民      國    九十二    年     十二     月    二十五    日
                              臺灣高等法院高雄分院刑事第五庭
                                  審判長法官  吳水木
                                        法官  洪慶鐘
                                        法官  趙文淵
右正本證明與原本無異。
不得上訴。
                                  法院書記官  吳新貞
中      華      民      國    九十二    年    十二      月    二十九    日
附錄：本判決論罪科刑法條：
刑法第一百六十五條
偽造、變造、湮滅或隱匿關係他人刑事被告案件之證據，或使用偽造、變造之證據者
，處二年以下有期徒刑、拘役或五百元以下罰金。


司法院資訊處製作；財團法人民間司法改革基金會備份。
